---
title: "R Notebook"
output: html_notebook
---

# Random Forest
Análisis de los conjuntos de datos sindicados y agraviados, recopilados por el MP y publicados mediante el Instituto de Estadística Nacional de Guatemala. 

Para la ejecución de esta sección del análisis se desarrolla el algoritmo bosque aleatorio.

```{r}
install.packages("randomForest")
```


## Carga de librerías 
```{r}
library(rpart) # para construcción del árbol
library(rpart.plot) # para graficar el árbol
library(dplyr) # para manipular los conjuntos de datos
library(readxl) # para leer los archivos excel
library(randomForest) # Paracrear el árbol aleatorio
```


## Carga de los datos
```{r}

#dAgraviados_2020 <- read_xlsx("Data\\Agraviados 2020.xlsx",sheet = "Sheet1")
#dAgraviados_2022 <- read_xlsx("Data\\Agraviados 2022.xlsx", sheet = "Sheet1")

dAgraviados_2023 <- read_xlsx("Data\\Agraviados 2023.xlsx", sheet = "Sheet1")
dSindicados_2023 <- read_xlsx("Data\\Sindicados 2023.xlsx", sheet = "Sheet1")


```


## Obtención de diccionarios
```{r}
dicAgraviados22 <- read_xlsx("Data\\Diccionario 2022.xlsx", sheet="Dic")
dicAgraviados23 <- read_xlsx("Data\\Diccionario Agraviados 2023.xlsx", sheet="Dic")
dicSindicados23 <- read_xlsx("Data\\Diccionario Sindicados 2023.xlsx", sheet="Dic")

```

## Preparación de los conjuntos de datos

### Agraviados 2023
```{r}
# Asignar el conjunto de datos
sdAgraviados23 <- dAgraviados_2023

# Manipulación del conjunto para delimitar 
sdAgraviados23 <- sdAgraviados23 %>%
  left_join(dicAgraviados22, by = c("delito_com"="Etiqueta")) %>%
  select(-delito_com, -Valor) %>%
  rename(delito_com = Código) %>%
  left_join(dicAgraviados23[dicAgraviados23$Valor == "DEPARTAMENTO DE OCURRENCIA DEL HECHO",], by = c("depto_ocu_hecho" ="Etiqueta")) %>%
  select(-depto_ocu_hecho, -Valor) %>%
  rename(depto_ocu_hecho = Código)

sdAgraviados23 <- sdAgraviados23 %>%
  left_join(dicAgraviados23, by = c("sexo_agraviados" ="Etiqueta")) %>%
  select(-sexo_agraviados, -Valor) %>%
  rename(sexo_agraviados = Código)


sdAgraviados23 <- sdAgraviados23 %>%
  left_join(dicAgraviados23, by = c("est_conyugal" ="Etiqueta")) %>%
  select(-est_conyugal, -Valor) %>%
  rename(est_conyugal = Código)

sdAgraviados23 <- sdAgraviados23 %>%
  left_join(dicAgraviados23, by=c("principales_delitos"="Etiqueta")) %>%
  select(-principales_delitos, -Valor) %>%
  rename(principales_delitos = Código)

sdAgraviados23 <- sdAgraviados23 %>%
  left_join(dicAgraviados23, by=c("g_edad_60ymás"="Etiqueta")) %>%
  select(-g_edad_60ymás, -Valor) %>%
  rename(g_edad_60ymás = Código)

            
```

### Sindicados 2023
```{r}
colnames(dSindicados_2023)

# Asignar el conjunto de datos
sdSindicados23 <- dSindicados_2023

# Manipulación del conjunto
sdSindicados23 <- sdSindicados23 %>%
  left_join(dicSindicados23, by=c("delito_com"="Etiqueta")) %>%
  select(-delito_com, - Valor) %>%
  rename(delito_com = Código)

sdSindicados23 <- sdSindicados23 %>%
  left_join(dicSindicados23, by=c("sexo_per"="Etiqueta")) %>%
  select(-sexo_per, - Valor) %>%
  rename(sexo_per = Código)


sdSindicados23 <- sdSindicados23 %>%
  left_join(dicSindicados23, by=c("est_conyugal"="Etiqueta")) %>%
  select(-est_conyugal, - Valor) %>%
  rename(est_conyugal = Código)


sdSindicados23 <- sdSindicados23 %>%
  left_join(dicSindicados23, by=c("depto_ocu_hecho"="Etiqueta")) %>%
  select(-depto_ocu_hecho, - Valor) %>%
  rename(depto_ocu_hecho = Código)


```

## Ejecución del algoritmo
## Conjunto de datos Agraviados 2023
```{r}

sdAgraviados23_ <- sdAgraviados23

sdAgraviados23_ <- na.omit(sdAgraviados23_)

sdAgraviados23_$delito_com <- factor(sdAgraviados23_$delito_com)
sdAgraviados23_$depto_ocu_hecho <- factor(sdAgraviados23_$depto_ocu_hecho)
sdAgraviados23_$sexo_agraviados <- factor(sdAgraviados23_$sexo_agraviados)
sdAgraviados23_$est_conyugal <- factor(sdAgraviados23_$est_conyugal)
sdAgraviados23_$principales_delitos <- factor(sdAgraviados23_$principales_delitos)

sdAgraviados23_ <- sdAgraviados23_ %>%
  filter(edad_agrav != -99 )


# Desordenar los datos
set.seed(31416)
sdAgraviados23_ <- sdAgraviados23_[sample(1:nrow(sdAgraviados23_)),]

# Obtener listado de filas para usar como test para la separación
filas_entrenamiento <- sample(1:nrow(sdAgraviados23_),0.8*nrow(sdAgraviados23_))

# Separar conjunto
entrenamiento <- sdAgraviados23_[filas_entrenamiento,]
pruebas <- sdAgraviados23_[-filas_entrenamiento,]


```


## Estado conyugal agraviados
```{r}

# Predicción de estado conyugal
bosque <- randomForest(
  est_conyugal ~ 
    edad_agrav + principales_delitos + sexo_agraviados ,
  data = entrenamiento,
  ntree = 40,
  mtry = 10
)

prediccion = predict(bosque, pruebas)

matriz = table(pruebas$est_conyugal, prediccion)

pre <- sum(diag(matriz)) / sum(matriz)
pre

print(matriz)
plot(bosque)

```

### Predicción 01
```{r}
# edad_agrav + principales_delitos + sexo_agraviados

dato_01 <- data.frame(
  edad_agrav=30,
  principales_delitos="178",
  sexo_agraviados="2"
)

# Asegúrate de que los niveles de las variables coincidan
dato_01$sexo_agraviados <- factor(dato_01$sexo_agraviados, levels = levels(pruebas$sexo_agraviados))

# Si 'principales_delitos' es un factor, ajusta los niveles
dato_01$principales_delitos <- factor(dato_01$principales_delitos, levels = levels(pruebas$principales_delitos))

# Predicción
prediccion <- predict(bosque, dato_01)
prediccion

```




## Sexo agraviados
```{r}

sdAgraviados23_ <- sdAgraviados23

sdAgraviados23_ <- na.omit(sdAgraviados23_)

sdAgraviados23_$delito_com <- factor(sdAgraviados23_$delito_com)
sdAgraviados23_$depto_ocu_hecho <- factor(sdAgraviados23_$depto_ocu_hecho)
sdAgraviados23_$sexo_agraviados <- factor(sdAgraviados23_$sexo_agraviados)
sdAgraviados23_$est_conyugal <- factor(sdAgraviados23_$est_conyugal)
sdAgraviados23_$principales_delitos <- factor(sdAgraviados23_$principales_delitos)

sdAgraviados23_ <- sdAgraviados23_ %>%
  filter(edad_agrav != -99 )


# Desordenar los datos
set.seed(31416)
sdAgraviados23_ <- sdAgraviados23_[sample(1:nrow(sdAgraviados23_)),]

# Obtener listado de filas para usar como test para la separación
filas_entrenamiento <- sample(1:nrow(sdAgraviados23_),0.8*nrow(sdAgraviados23_))

# Separar conjunto
entrenamiento <- sdAgraviados23_[filas_entrenamiento,]
pruebas <- sdAgraviados23_[-filas_entrenamiento,]


# Predicción de estado conyugal
bosque <- randomForest(
  sexo_agraviados ~ 
     principales_delitos + est_conyugal + depto_ocu_hecho,
  data = entrenamiento,
  ntree = 100,
  mtry = 5
)

prediccion = predict(bosque, pruebas)

matriz = table(pruebas$sexo_agraviados, prediccion)

pre <- sum(diag(matriz)) / sum(matriz)
pre

print(matriz)
plot(bosque)

```


### Predicción 02
```{r}
# principales_delitos + est_conyugal + depto_ocu_hecho,

dato_01 <- data.frame(
  est_conyugal=3,
  principales_delitos="57",
  depto_ocu_hecho=10
)

# Mostrar factores
str(pruebas$principales_delitos)
str(pruebas$depto_ocu_hecho)


# hacer que niveles de las variables coincidan
dato_01$est_conyugal <- factor(dato_01$est_conyugal, levels = levels(pruebas$est_conyugal))

# hacer que niveles de las variables coincidan
dato_01$depto_ocu_hecho <- factor(dato_01$depto_ocu_hecho, levels = levels(pruebas$depto_ocu_hecho))


# ajustera niveles de las variables 
dato_01$principales_delitos <- factor(dato_01$principales_delitos, levels = levels(pruebas$principales_delitos))

# Predicción
prediccion <- predict(bosque, dato_01)
prediccion




# principales_delitos + est_conyugal + depto_ocu_hecho,

dato_01 <- data.frame(
  est_conyugal=1,
  principales_delitos="154",
  depto_ocu_hecho=5
)

# Mostrar factores
str(pruebas$principales_delitos)
str(pruebas$depto_ocu_hecho)


# hacer que niveles de las variables coincidan
dato_01$est_conyugal <- factor(dato_01$est_conyugal, levels = levels(pruebas$est_conyugal))

# hacer que niveles de las variables coincidan
dato_01$depto_ocu_hecho <- factor(dato_01$depto_ocu_hecho, levels = levels(pruebas$depto_ocu_hecho))


# ajustera niveles de las variables 
dato_01$principales_delitos <- factor(dato_01$principales_delitos, levels = levels(pruebas$principales_delitos))

# Predicción
prediccion <- predict(bosque, dato_01)
prediccion

```



## Estado conyugal del sindicado
## Estado conyugal sindicados
```{r}

sdSindicados23_ <- sdSindicados23

sdSindicados23_ <- na.omit(sdSindicados23_)

sdSindicados23_$delito_com <- factor(sdSindicados23_$delito_com)
sdSindicados23_$depto_ocu_hecho <- factor(sdSindicados23_$depto_ocu_hecho)
sdSindicados23_$sexo_per <- factor(sdSindicados23_$sexo_per)
sdSindicados23_$est_conyugal <- factor(sdSindicados23_$est_conyugal)
sdSindicados23_$principales_delitos <- factor(sdSindicados23_$principales_delitos)

sdSindicados23_ <- sdSindicados23_ %>%
  filter(edad_sind != -99 )


# Desordenar los datos
set.seed(31416)
sdSindicados23_ <- sdSindicados23_[sample(1:nrow(sdSindicados23_)),]

# Obtener listado de filas para usar como test para la separación
filas_entrenamiento <- sample(1:nrow(sdSindicados23_),0.8*nrow(sdSindicados23_))

# Separar conjunto
entrenamiento <- sdSindicados23_[filas_entrenamiento,]
pruebas <- sdSindicados23_[-filas_entrenamiento,]


# Predicción de estado conyugal
bosque <- randomForest(
  est_conyugal ~ 
     principales_delitos + sexo_per + depto_ocu_hecho + edad_sind,
  data = entrenamiento,
  ntree = 100,
  mtry = 5
)

prediccion = predict(bosque, pruebas)

matriz = table(pruebas$est_conyugal, prediccion)

pre <- sum(diag(matriz)) / sum(matriz)
pre

print(matriz)
plot(bosque)




```


### Predicción 03
```{r}
# principales_delitos + sexo_per + depto_ocu_hecho + edad_sind,

dato_01 <- data.frame(
  edad_sind=30,
  principales_delitos="Coacción",
  sexo_per="2",
  depto_ocu_hecho="5"
)

# Mostrar factores
str(pruebas$principales_delitos)

# coincidir niveles de variables
dato_01$sexo_per <- factor(dato_01$sexo_per, levels = levels(pruebas$sexo_per))

dato_01$depto_ocu_hecho <- factor(dato_01$depto_ocu_hecho, levels = levels(pruebas$depto_ocu_hecho))

dato_01$principales_delitos <- factor(dato_01$principales_delitos, levels = levels(pruebas$principales_delitos))

# Predicción
prediccion <- predict(bosque, dato_01)
prediccion



dato_01 <- data.frame(
  edad_sind=28,
  principales_delitos="Lesiones leves",
  sexo_per="2",
  depto_ocu_hecho="1"
)

# Mostrar factores
levels(pruebas$principales_delitos)

# coincidir niveles de variables
dato_01$sexo_per <- factor(dato_01$sexo_per, levels = levels(pruebas$sexo_per))

dato_01$depto_ocu_hecho <- factor(dato_01$depto_ocu_hecho, levels = levels(pruebas$depto_ocu_hecho))

dato_01$principales_delitos <- factor(dato_01$principales_delitos, levels = levels(pruebas$principales_delitos))

# Predicción
prediccion <- predict(bosque, dato_01)
prediccion

```


## Sexo sindicados
```{r}

sdSindicados23_ <- sdSindicados23

sdSindicados23_ <- na.omit(sdSindicados23_)

sdSindicados23_$delito_com <- factor(sdSindicados23_$delito_com)
sdSindicados23_$depto_ocu_hecho <- factor(sdSindicados23_$depto_ocu_hecho)
sdSindicados23_$sexo_per <- factor(sdSindicados23_$sexo_per)
sdSindicados23_$est_conyugal <- factor(sdSindicados23_$est_conyugal)
sdSindicados23_$principales_delitos <- factor(sdSindicados23_$principales_delitos)

sdSindicados23_ <- sdSindicados23_ %>%
  filter(edad_sind != -99 )


# Desordenar los datos
set.seed(31416)
sdSindicados23_ <- sdSindicados23_[sample(1:nrow(sdSindicados23_)),]

# Obtener listado de filas para usar como test para la separación
filas_entrenamiento <- sample(1:nrow(sdSindicados23_),0.8*nrow(sdSindicados23_))

# Separar conjunto
entrenamiento <- sdSindicados23_[filas_entrenamiento,]
pruebas <- sdSindicados23_[-filas_entrenamiento,]


# Predicción de estado conyugal
bosque <- randomForest(
  sexo_per ~ 
     principales_delitos + est_conyugal + depto_ocu_hecho,
  data = entrenamiento,
  ntree = 100,
  mtry = 5
)

prediccion = predict(bosque, pruebas)

matriz = table(pruebas$sexo_per, prediccion)

pre <- sum(diag(matriz)) / sum(matriz)
pre

print(matriz)
plot(bosque)




```


### Predicción 04
```{r}
# principales_delitos + est_conyugal + depto_ocu_hecho,

dato_01 <- data.frame(
  principales_delitos="Coacción",
  est_conyugal="2",
  depto_ocu_hecho="5"
)

# Mostrar factores
str(pruebas$principales_delitos)

# coincidir niveles de variables
dato_01$est_conyugal<- factor(dato_01$est_conyugal, levels = levels(pruebas$est_conyugal))

dato_01$depto_ocu_hecho <- factor(dato_01$depto_ocu_hecho, levels = levels(pruebas$depto_ocu_hecho))

dato_01$principales_delitos <- factor(dato_01$principales_delitos, levels = levels(pruebas$principales_delitos))

# Predicción
prediccion <- predict(bosque, dato_01)
prediccion



dato_01 <- data.frame(
  edad_sind=28,
  principales_delitos="Robo",
  est_conyugal="2",
  depto_ocu_hecho="1"
)

# Mostrar factores
levels(pruebas$principales_delitos)

# coincidir niveles de variables
dato_01$est_conyugal <- factor(dato_01$est_conyugal, levels = levels(pruebas$est_conyugal))

dato_01$depto_ocu_hecho <- factor(dato_01$depto_ocu_hecho, levels = levels(pruebas$depto_ocu_hecho))

dato_01$principales_delitos <- factor(dato_01$principales_delitos, levels = levels(pruebas$principales_delitos))

# Predicción
prediccion <- predict(bosque, dato_01)
prediccion

```




















































