---
title: "R Notebook"
output: html_notebook
---

# Decision tree
Análisis de los conjuntos de datos sindicados y agraviados, recopilados por el MP y publicados mediante el Instituto de Estadística Nacional de Guatemala. 

Para la ejecución de esta sección del análisis se desarrolla el algoritmo árboles de decisión.

## Carga de librerías 
```{r}
library(rpart) # para construcción del árbol
library(rpart.plot) # para graficar el árbol
library(dplyr) # para manipular los conjuntos de datos
library(readxl) # para leer los archivos excel
```


## Carga de los datos
```{r}

dAgraviados_2020 <- read_xlsx("Data\\Agraviados 2020.xlsx",sheet = "Sheet1")
dAgraviados_2022 <- read_xlsx("Data\\Agraviados 2022.xlsx", sheet = "Sheet1")

dAgraviados_2023 <- read_xlsx("Data\\Agraviados 2023.xlsx", sheet = "Sheet1")
dSindicados_2023 <- read_xlsx("Data\\Sindicados 2023.xlsx", sheet = "Sheet1")


```


## Obtención de diccionarios
```{r}
dicAgraviados22 <- read_xlsx("Data\\Diccionario 2022.xlsx", sheet="Dic")
dicAgraviados23 <- read_xlsx("Data\\Diccionario Agraviados 2023.xlsx", sheet="Dic")
dicSindicados23 <- read_xlsx("Data\\Diccionario Sindicados 2023.xlsx", sheet="Dic")

```

## Preparación de los conjuntos de datos

### Agraviados 2023
```{r}
# Asignar el conjunto de datos
sdAgraviados23 <- dAgraviados_2023

# Manipulación del conjunto para delimitar 
sdAgraviados23 <- sdAgraviados23 %>%
  left_join(dicAgraviados22, by = c("delito_com"="Etiqueta")) %>%
  select(-delito_com, -Valor) %>%
  rename(delito_com = Código) %>%
  left_join(dicAgraviados23[dicAgraviados23$Valor == "DEPARTAMENTO DE OCURRENCIA DEL HECHO",], by = c("depto_ocu_hecho" ="Etiqueta")) %>%
  select(-depto_ocu_hecho, -Valor) %>%
  rename(depto_ocu_hecho = Código)

sdAgraviados23 <- sdAgraviados23 %>%
  left_join(dicAgraviados23, by = c("sexo_agraviados" ="Etiqueta")) %>%
  select(-sexo_agraviados, -Valor) %>%
  rename(sexo_agraviados = Código)


sdAgraviados23 <- sdAgraviados23 %>%
  left_join(dicAgraviados23, by = c("est_conyugal" ="Etiqueta")) %>%
  select(-est_conyugal, -Valor) %>%
  rename(est_conyugal = Código)
            
```

### Sindicados 2023
```{r}
colnames(dSindicados_2023)

# Asignar el conjunto de datos
sdSindicados23 <- dSindicados_2023

# Manipulación del conjunto
sdSindicados23 <- sdSindicados23 %>%
  left_join(dicSindicados23, by=c("delito_com"="Etiqueta")) %>%
  select(-delito_com, - Valor) %>%
  rename(delito_com = Código)

sdSindicados23 <- sdSindicados23 %>%
  left_join(dicSindicados23, by=c("sexo_per"="Etiqueta")) %>%
  select(-sexo_per, - Valor) %>%
  rename(sexo_per = Código)


sdSindicados23 <- sdSindicados23 %>%
  left_join(dicSindicados23, by=c("est_conyugal"="Etiqueta")) %>%
  select(-est_conyugal, - Valor) %>%
  rename(est_conyugal = Código)


sdSindicados23 <- sdSindicados23 %>%
  left_join(dicSindicados23, by=c("depto_ocu_hecho"="Etiqueta")) %>%
  select(-depto_ocu_hecho, - Valor) %>%
  rename(depto_ocu_hecho = Código)


```


## Ejecución de algoritmo

### Agraviados 2023
```{r}

colnames(sdAgraviados23)

dtAgraviados23 <- rpart(
  sexo_agraviados ~ delito_com + est_conyugal + edad_agrav + depto_ocu_hecho
  , data = sdAgraviados23, method = "class"
)

rpart.plot(
  dtAgraviados23,  type = 2, extra = 0, under = TRUE, fallen.leaves = TRUE,
  box.palette = "BuGn", main="Predicción de sexo en función del delito cometido", cex = 0.5
)

```

#### Predicción 01
```{r}
# sexo_agraviados ~ delito_com + est_conyugal + edad_agrav + depto_ocu_hecho

# nuevos datos
dato_01 <- data.frame(
  delito_com = 83,
  est_conyugal = 1,
  edad_agrav = 22,
  depto_ocu_hecho = 1
)

resultado <- predict(dtAgraviados23, dato_01,type="class")

resultado

# datos nuevos
dato_02 <- data.frame(
  delito_com = 5,
  est_conyugal = 2,
  edad_agrav = 22,
  depto_ocu_hecho = 1
)

resultado <- predict(dtAgraviados23, dato_02,type="class")

resultado

# datos nuevos
dato_01 <- data.frame(
  delito_com = 90,
  est_conyugal = 1,
  edad_agrav = 22,
  depto_ocu_hecho = 1
)

resultado <- predict(dtAgraviados23, dato_01,type="class")

resultado

```




### Agraviados 2023
```{r}

colnames(sdAgraviados23)

sdAgraviados23$est_conyugal <- factor(sdAgraviados23$est_conyugal )

dtAgraviados23 <- rpart(
  est_conyugal ~ delito_com + sexo_agraviados + edad_agrav + depto_ocu_hecho
  , data = sdAgraviados23, method = "class"
)

rpart.plot(
  dtAgraviados23,  type = 2, extra = 0, under = TRUE, fallen.leaves = TRUE,
  box.palette = "BuGn", main="Predicción de estado conyugal en función de la edad y el sexo del agraviado", cex = 0.5
)

```

#### Predicción 02
```{r}
# est_conyugal ~ delito_com + sexo_agraviados + edad_agrav + depto_ocu_hecho

# nuevos datos
dato_01 <- data.frame(
  delito_com = 12,
  sexo_agraviados = 2,
  edad_agrav = 22,
  depto_ocu_hecho = 1
)

resultado <- predict(dtAgraviados23, dato_01,type="class")

resultado

# datos nuevos
dato_02 <- data.frame(
  delito_com = 5,
  sexo_agraviados = 1,
  edad_agrav = 35,
  depto_ocu_hecho = 1
)

resultado <- predict(dtAgraviados23, dato_02,type="class")

resultado

# datos nuevos
dato_01 <- data.frame(
  delito_com = 90,
  sexo_agraviados = 2,
  edad_agrav = 22,
  depto_ocu_hecho = 1
)

resultado <- predict(dtAgraviados23, dato_01,type="class")

resultado


```




### Agraviados 2023
```{r}

colnames(sdAgraviados23)

sdAgraviados23$est_conyugal <- factor(sdAgraviados23$est_conyugal )

sdAgraviados <- sdAgraviados23

sdAgraviados <- sdAgraviados %>%
  filter(delito_com > 57 & delito_com < 227)

dtAgraviados23 <- rpart(
  est_conyugal ~ delito_com + sexo_agraviados + edad_agrav + depto_ocu_hecho
  , data = sdAgraviados, method = "class"
)

rpart.plot(
  dtAgraviados23,  type = 2, extra = 0, under = TRUE, fallen.leaves = TRUE,
  box.palette = "BuGn", main="Predicción de estado conyugal en función de la edad y el sexo del agraviado", cex = 0.5
)

```

#### Predicción 03
```{r}
# est_conyugal ~ delito_com + sexo_agraviados + edad_agrav + depto_ocu_hecho

# nuevos datos
dato_01 <- data.frame(
  delito_com = 12,
  sexo_agraviados = 1,
  edad_agrav = 22,
  depto_ocu_hecho = 1
)

resultado <- predict(dtAgraviados23, dato_01,type="class")

resultado

# datos nuevos
dato_02 <- data.frame(
  delito_com = 5,
  sexo_agraviados = 1,
  edad_agrav = 35,
  depto_ocu_hecho = 1
)

resultado <- predict(dtAgraviados23, dato_02,type="class")

resultado

# datos nuevos
dato_01 <- data.frame(
  delito_com = 90,
  sexo_agraviados = 2,
  edad_agrav = 22,
  depto_ocu_hecho = 1
)

resultado <- predict(dtAgraviados23, dato_01,type="class")

resultado


```


### Sindicados 2023
```{r}

colnames(sdSindicados23)

sdSindicados23$est_conyugal <- factor(sdSindicados23$est_conyugal )

dtSindicados23 <- rpart(
  est_conyugal ~  sexo_per + edad_sind + depto_ocu_hecho +delito_com
  , data = sdSindicados23, method = "class"
)

rpart.plot(
  dtSindicados23,  type = 2, extra = 0, under = TRUE, fallen.leaves = TRUE,
  box.palette = "BuGn", main="Predicción de estado conyugal en función de la edad y el sexo del sindicado", cex = 0.5
)

```


#### Predicción 04
```{r}
# est_conyugal ~  sexo_per + edad_sind + depto_ocu_hecho +delito_com

# nuevos datos
dato_01 <- data.frame(
  delito_com = 12,
  sexo_per = 1,
  edad_sind = 22,
  depto_ocu_hecho = 1
)

resultado <- predict(dtSindicados23, dato_01,type="class")

resultado

# datos nuevos
dato_02 <- data.frame(
  delito_com = 5,
  sexo_per = 1,
  edad_sind = 35,
  depto_ocu_hecho = 1
)

resultado <- predict(dtSindicados23, dato_02,type="class")

resultado

# datos nuevos
dato_01 <- data.frame(
  delito_com = 90,
  sexo_per = 2,
  edad_sind = 37,
  depto_ocu_hecho = 1
)

resultado <- predict(dtSindicados23, dato_01,type="class")

resultado

# datos nuevos
dato_01 <- data.frame(
  delito_com = 90,
  sexo_per = 2,
  edad_sind = 45,
  depto_ocu_hecho = 1
)

resultado <- predict(dtSindicados23, dato_01,type="class")

resultado


```


### Sindicados 2023
```{r}

colnames(sdSindicados23)

sdSindicados23$est_conyugal <- factor(sdSindicados23$est_conyugal )
sdSindicados23$depto_ocu_hecho <- factor(sdSindicados23$depto_ocu_hecho)

sdSindicados23_ <- sdSindicados23 %>%
  mutate(terceraedad = ifelse(edad_sind > 55, 1, 0)) %>%
  filter(edad_sind > 0) %>%
  filter(delito_com > 183 & delito_com < 187)

dtSindicados23 <- rpart(
  terceraedad ~   est_conyugal + sexo_per + delito_com + depto_ocu_hecho
  , data = sdSindicados23_, method = "class"
)

rpart.plot(
  dtSindicados23,  type = 2, extra = 0, under = TRUE, fallen.leaves = TRUE,
  box.palette = "BuGn", main="Predicción de tercera edad en función de la edad y el sexo del sindicado", cex = 0.5
)

```

#### Predicción 05
```{r}
# terceraedad ~   est_conyugal + sexo_per + delito_com + depto_ocu_hecho

# nuevos datos
dato_01 <- data.frame(
  delito_com = 320,
  sexo_per = 1,
  est_conyugal = "2",
  depto_ocu_hecho = "1"
)

resultado <- predict(dtSindicados23, dato_01,type="class")

resultado

# datos nuevos
dato_02 <- data.frame(
  delito_com = 240,
  sexo_per = 1,
  est_conyugal = "1",
  depto_ocu_hecho = "1"
)

resultado <- predict(dtSindicados23, dato_02,type="class")

resultado

# datos nuevos
dato_01 <- data.frame(
  delito_com = 316,
  sexo_per = 2,
  est_conyugal = "4",
  depto_ocu_hecho = "12"
)

resultado <- predict(dtSindicados23, dato_01,type="class")

resultado

# datos nuevos
dato_01 <- data.frame(
  delito_com = 314,
  sexo_per = 2,
  est_conyugal = "4",
  depto_ocu_hecho = "21"
)

resultado <- predict(dtSindicados23, dato_01,type="class")

resultado


```



