---
title: "R Notebook"
output: html_notebook
---

# Uso de librerías
```{r}
library(dplyr) # Para manejar y manipular datos con %>%
library(arules) # Para uso de algoritmos
library(readxl) # Para lectura de archivo en formato excel
library(ggplot2) # Para graficar
```


# Algoritmo KMeans

### Obtención de datos
```{r}
dAgraviados_2023 <- read_xlsx("Data\\Agraviados 2023.xlsx", sheet = "Sheet1")
dSindicados_2023 <- read_xlsx("Data\\Sindicados 2023.xlsx", sheet = "Sheet1")
```

### Obtención de diccionarios
```{r}
dicAgraviados23 <- read_xlsx("Data\\Diccionario Agraviados 2023.xlsx", sheet="Dic")
dicSindicados23 <- read_xlsx("Data\\Diccionario Sindicados 2023.xlsx", sheet="Dic")
```

## Datos de agraviados 2023
```{r}
# Preparación del data set
sdAgraviados23 <- dAgraviados_2023

sdAgraviados23 <- sdAgraviados23 %>%
  select(-g_edad_60ymás, -g_edad_80ymás,-año_denuncia) %>%
  left_join(dicAgraviados23, by = c("delito_com"="Etiqueta")) %>%
  select(-delito_com, -Valor) %>%
  rename(delito_com = Código) %>%
  filter(delito_com>=178 & delito_com<=182)  %>%
  left_join(dicAgraviados23[dicAgraviados23$Valor == "DEPARTAMENTO DE OCURRENCIA DEL HECHO",], by = c("depto_ocu_hecho" ="Etiqueta")) %>%
  select(-depto_ocu_hecho, -Valor) %>%
  rename(depto_ocu_hecho = Código) %>%
  left_join(dicAgraviados23, by=c("sexo_agraviados" = "Etiqueta")) %>%
  select(-sexo_agraviados, -Valor) %>%
  rename(sexo_agraviados= Código) %>%
  left_join(dicAgraviados23, by=c("est_conyugal" = "Etiqueta")) %>%
  select(-est_conyugal, -Valor) %>%
  rename(est_conyugal= Código) %>%
  left_join(dicAgraviados23, by=c("dia_sem_hecho"="Etiqueta")) %>%
  select(-dia_sem_hecho, -Valor) %>%
  rename(dia_sem_hecho = Código)

sdAgraviados23 <- sdAgraviados23 %>%
  select(dia_sem_hecho, delito_com, edad_agrav, depto_ocu_hecho)

  
# Eliminación de valores NA
sdAgraviados23 <- sapply(sdAgraviados23, function(rr) replace(rr, is.na(rr), -1))
sdAgraviados23 <- as.data.frame(sdAgraviados23)

# Eliminación de valores NAN
sdAgraviados23 <- sapply(sdAgraviados23, function(rr) replace(rr, is.nan(rr), -1))
sdAgraviados23 <- as.data.frame(sdAgraviados23)

# Eliminación de valores INF
sdAgraviados23 <- sapply(sdAgraviados23, function(rr) replace(rr, is.infinite(rr), -1))
sdAgraviados23 <- as.data.frame(sdAgraviados23)


# Ejecución del algoritmo
cluster <- kmeans(sdAgraviados23, centers = 3)

# Graficar centroides
ggplot(
  sdAgraviados23, 
  aes(
    x = edad_agrav, 
    y = delito_com, 
    color = as.factor(cluster$cluster)))+
  geom_point()+
  geom_point(
    data = as.data.frame(cluster$centers), 
    aes(
      x=edad_agrav, 
      y = delito_com), 
    color = "black", 
    size=4, shape=17)+
  labs(title = "Día semana hecho vs Delito cometido")+
  theme_minimal()
  
```

## Factorización de datos
```{r}

ddAgraviados_2023 <- dAgraviados_2023 %>%
  left_join(dicAgraviados23, by = c("delito_com"="Etiqueta")) %>%
  select(-delito_com, -Valor) %>%
  rename(delito_com = Código) %>%
  left_join(dicAgraviados23[dicAgraviados23$Valor == "DEPARTAMENTO DE OCURRENCIA DEL HECHO",], by = c("depto_ocu_hecho" ="Etiqueta")) %>%
  select(-depto_ocu_hecho, -Valor) %>%
  rename(depto_ocu_hecho = Código) %>%
  left_join(dicAgraviados23, by=c("sexo_agraviados" = "Etiqueta")) %>%
  select(-sexo_agraviados, -Valor) %>%
  rename(sexo_agraviados= Código) %>%
  left_join(dicAgraviados23, by=c("est_conyugal" = "Etiqueta")) %>%
  select(-est_conyugal, -Valor) %>%
  rename(est_conyugal= Código) %>%
  left_join(dicAgraviados23, by=c("dia_sem_hecho"="Etiqueta")) %>%
  select(-dia_sem_hecho, -Valor) %>%
  rename(dia_sem_hecho = Código) %>%
  left_join(dicAgraviados23[dicAgraviados23$Valor == "MUNICIPIO DE OCURRENCIA DEL HECHO",], by = c("mupio_ocu_hecho" ="Etiqueta")) %>%
  select(-mupio_ocu_hecho, -Valor) %>%
  rename(mupio_ocu_hecho = Código) 
  

ddSindicados_2023 <- dSindicados_2023 %>%
  left_join(dicSindicados23, by = c("delito_com"="Etiqueta")) %>%
  select(-delito_com, -Valor) %>%
  rename(delito_com = Código) %>%
  left_join(dicSindicados23[dicSindicados23$Valor == "DEPARTAMENTO DE OCURRENCIA DEL HECHO",], by = c("depto_ocu_hecho" ="Etiqueta")) %>%
  select(-depto_ocu_hecho, -Valor) %>%
  rename(depto_ocu_hecho = Código) %>%
  left_join(dicSindicados23, by=c("sexo_per" = "Etiqueta")) %>%
  select(-sexo_per, -Valor) %>%
  rename(sexo_per= Código) %>%
  left_join(dicSindicados23, by=c("est_conyugal" = "Etiqueta")) %>%
  select(-est_conyugal, -Valor) %>%
  rename(est_conyugal= Código) %>%
  left_join(dicSindicados23, by=c("dia_sem_hecho"="Etiqueta")) %>%
  select(-dia_sem_hecho, -Valor) %>%
  rename(dia_sem_hecho = Código) %>%
  left_join(dicSindicados23[dicSindicados23$Valor == "MUNICIPIO DE OCURRENCIA DEL HECHO",], by = c("mupio_ocu_hecho" ="Etiqueta")) %>%
  select(-mupio_ocu_hecho, -Valor) %>%
  rename(mupio_ocu_hecho = Código) 
```

## Edad del agrviado mediante el delito del que fue víctima
```{r}
# Preparación del data set
sdAgraviados23 <- ddAgraviados_2023

# Filtros en filas
sdAgraviados23 <- sdAgraviados23 %>%
  filter(delito_com != 901) %>%
  filter(edad_agrav != -99)

# Selección de columnas para el análisis
sdAgraviados23 <- sdAgraviados23 %>%
  select(dia_sem_hecho, delito_com, edad_agrav, depto_ocu_hecho) 

  
# Eliminación de valores NA
sdAgraviados23 <- sapply(sdAgraviados23, function(rr) replace(rr, is.na(rr), -1))
sdAgraviados23 <- as.data.frame(sdAgraviados23)


# Ejecución del algoritmo
cluster <- kmeans(sdAgraviados23, centers = 7)

# Graficar centroides
ggplot(
  sdAgraviados23, 
  aes(
    x = edad_agrav, 
    y = delito_com, 
    color = as.factor(cluster$cluster)))+
  geom_point()+
  geom_point(
    data = as.data.frame(cluster$centers), 
    aes(
      x=edad_agrav, 
      y = delito_com), 
    color = "black", 
    size=4, shape=17)+
  labs(title = "Delito cometido vs Edad del agraviado")+
  theme_minimal()
  
```


## Aborto
```{r}
# Preparación del data set
sdAgraviados23 <- ddAgraviados_2023

# Filtros en filas
sdAgraviados23 <- sdAgraviados23 %>%
  filter(delito_com != 901) %>%
  filter(edad_agrav != -99) %>%
  filter(delito_com >= 5, delito_com <=9)

# Selección de columnas para el análisis
sdAgraviados23 <- sdAgraviados23 %>%
  select(
    dia_sem_hecho, delito_com, 
    edad_agrav, depto_ocu_hecho,
    mupio_ocu_hecho
  ) 

  
# Eliminación de valores NA
sdAgraviados23 <- sapply(sdAgraviados23, function(rr) replace(rr, is.na(rr), -1))
sdAgraviados23 <- as.data.frame(sdAgraviados23)


# Ejecución del algoritmo
cluster <- kmeans(sdAgraviados23, centers = 7)

# Graficar centroides
ggplot(
  sdAgraviados23, 
  aes(
    x = edad_agrav, 
    y = delito_com, 
    color = as.factor(cluster$cluster)))+
  geom_point()+
  geom_point(
    data = as.data.frame(cluster$centers), 
    aes(
      x=edad_agrav, 
      y = delito_com), 
    color = "black", 
    size=4, shape=17)+
  labs(title = "Aborto vs Municipio del hecho ocurrido")+
  theme_minimal()
  
```



## Aborto
```{r}
# Preparación del data set
sdAgraviados23 <- ddAgraviados_2023

# Filtros en filas
sdAgraviados23 <- sdAgraviados23 %>%
  filter(delito_com != 901) %>%
  filter(edad_agrav != -99) %>%
  filter(delito_com >= 5, delito_com <=9)

# Selección de columnas para el análisis
sdAgraviados23 <- sdAgraviados23 %>%
  select(
    dia_sem_hecho, delito_com, 
    edad_agrav, depto_ocu_hecho,
    mupio_ocu_hecho
  ) 

  
# Eliminación de valores NA
sdAgraviados23 <- sapply(sdAgraviados23, function(rr) replace(rr, is.na(rr), -1))
sdAgraviados23 <- as.data.frame(sdAgraviados23)


# Ejecución del algoritmo
cluster <- kmeans(sdAgraviados23, centers = 4)

# Graficar centroides
ggplot(
  sdAgraviados23, 
  aes(
    x = mupio_ocu_hecho, 
    y = delito_com, 
    color = as.factor(cluster$cluster)))+
  geom_point()+
  geom_point(
    data = as.data.frame(cluster$centers), 
    aes(
      x=mupio_ocu_hecho, 
      y = delito_com), 
    color = "black", 
    size=4, shape=17)+
  labs(title = "Delito cometido vs Municipio del hecho ocurrido")+
  theme_minimal()
  
```

## Aborto, edades entre 20 y 40 años
```{r}
# Preparación del data set
sdAgraviados23 <- ddAgraviados_2023

# Filtros en filas
sdAgraviados23 <- sdAgraviados23 %>%
  filter(delito_com != 901) %>%
  filter(edad_agrav != -99, edad_agrav >=20, edad_agrav<=40) %>%
  filter(delito_com >= 5, delito_com <=9)

# Selección de columnas para el análisis
sdAgraviados23 <- sdAgraviados23 %>%
  select(
    dia_sem_hecho, delito_com, 
    edad_agrav, depto_ocu_hecho,
    mupio_ocu_hecho
  ) 

  
# Eliminación de valores NA
sdAgraviados23 <- sapply(sdAgraviados23, function(rr) replace(rr, is.na(rr), -1))
sdAgraviados23 <- as.data.frame(sdAgraviados23)


# Ejecución del algoritmo
cluster <- kmeans(sdAgraviados23, centers = 7)

# Graficar centroides
ggplot(
  sdAgraviados23, 
  aes(
    x = edad_agrav, 
    y = delito_com, 
    color = as.factor(cluster$cluster)))+
  geom_point()+
  geom_point(
    data = as.data.frame(cluster$centers), 
    aes(
      x=edad_agrav, 
      y = delito_com), 
    color = "black", 
    size=4, shape=17)+
  labs(title = "Aborto vs Municipio del hecho ocurrido")+
  theme_minimal()
```

## Aborto, edades entre 20 y 40 años, 
```{r}
# Preparación del data set
sdAgraviados23 <- ddAgraviados_2023

# Filtros en filas
sdAgraviados23 <- sdAgraviados23 %>%
  filter(delito_com != 901) %>%
  filter(edad_agrav != -99, edad_agrav >=20, edad_agrav<=40) %>%
  filter(delito_com == 7)

# Selección de columnas para el análisis
sdAgraviados23 <- sdAgraviados23 %>%
  select(
    dia_sem_hecho, delito_com, 
    edad_agrav, depto_ocu_hecho,
    mupio_ocu_hecho
  ) 

  
# Eliminación de valores NA
sdAgraviados23 <- sapply(sdAgraviados23, function(rr) replace(rr, is.na(rr), -1))
sdAgraviados23 <- as.data.frame(sdAgraviados23)


# Ejecución del algoritmo
cluster <- kmeans(sdAgraviados23, centers = 7)

# Graficar centroides
ggplot(
  sdAgraviados23, 
  aes(
    x = edad_agrav, 
    y = depto_ocu_hecho, 
    color = as.factor(cluster$cluster)))+
  geom_point()+
  geom_point(
    data = as.data.frame(cluster$centers), 
    aes(
      x=edad_agrav, 
      y = depto_ocu_hecho), 
    color = "black", 
    size=4, shape=17)+
  labs(title = "Aborto vs Municipio del hecho ocurrido")+
  theme_minimal()
```


## Delitos generales
```{r}
# Preparación del data set
sdAgraviados23 <- ddAgraviados_2023

# Filtros en filas
sdAgraviados23 <- sdAgraviados23 %>%
  filter(delito_com != 901) %>%
  filter(edad_agrav != -99) %>%
  filter(delito_com >= 175, delito_com <=185) %>%
  filter(edad_agrav <= 18)

# Selección de columnas para el análisis
sdAgraviados23 <- sdAgraviados23 %>%
  select(
    delito_com, 
    edad_agrav, depto_ocu_hecho,
    mupio_ocu_hecho,est_conyugal
  ) 

  
# Eliminación de valores NA
sdAgraviados23 <- sapply(sdAgraviados23, function(rr) replace(rr, is.na(rr), -1))
sdAgraviados23 <- as.data.frame(sdAgraviados23)


# Ejecución del algoritmo
cluster <- kmeans(sdAgraviados23, centers = 4)

# Graficar centroides
ggplot(
  sdAgraviados23, 
  aes(
    x = delito_com, 
    y = edad_agrav, 
    color = as.factor(cluster$cluster)))+
  geom_point()+
  geom_point(
    data = as.data.frame(cluster$centers), 
    aes(
      x=delito_com, 
      y = edad_agrav), 
    color = "black", 
    size=4, shape=17)+
  labs(title = "Aborto vs Municipio del hecho ocurrido")+
  theme_minimal()
  
```


## Sindicados en general
```{r}

# Preparación del data set
sdSindicados23 <- ddSindicados_2023

# Filtros en filas
sdSindicados23 <- sdSindicados23 %>%
  filter(delito_com != 901) %>%
  filter(edad_sind != -99) 

# Selección de columnas para el análisis
sdSindicados23 <- sdSindicados23 %>%
  select(dia_sem_hecho, delito_com, edad_sind, depto_ocu_hecho) 

  
# Eliminación de valores NA
sdSindicados23 <- sapply(sdSindicados23, function(rr) replace(rr, is.na(rr), -1))
sdSindicados23 <- as.data.frame(sdSindicados23)


# Ejecución del algoritmo
cluster <- kmeans(sdSindicados23, centers = 7)

# Graficar centroides
ggplot(
  sdSindicados23, 
  aes(
    x = edad_sind, 
    y = delito_com, 
    color = as.factor(cluster$cluster)))+
  geom_point()+
  geom_point(
    data = as.data.frame(cluster$centers), 
    aes(
      x=edad_sind, 
      y = delito_com), 
    color = "black", 
    size=4, shape=17)+
  labs(title = "Delito cometido vs Edad del sindicado")+
  theme_minimal()
  

```


## Sindicados delitos de homicidio y hurtos
```{r}

# Preparación del data set
sdSindicados23 <- ddSindicados_2023

# Filtros en filas
sdSindicados23 <- sdSindicados23 %>%
  filter(delito_com != 901) %>%
  filter(edad_sind != -99)%>%
  filter(delito_com >= 175, delito_com <= 190) 

# Selección de columnas para el análisis
sdSindicados23 <- sdSindicados23 %>%
  select(dia_sem_hecho, delito_com, edad_sind, depto_ocu_hecho) 

  
# Eliminación de valores NA
sdSindicados23 <- sapply(sdSindicados23, function(rr) replace(rr, is.na(rr), -1))
sdSindicados23 <- as.data.frame(sdSindicados23)


# Ejecución del algoritmo
cluster <- kmeans(sdSindicados23, centers = 7)

# Graficar centroides
ggplot(
  sdSindicados23, 
  aes(
    x = edad_sind, 
    y = delito_com, 
    color = as.factor(cluster$cluster)))+
  geom_point()+
  geom_point(
    data = as.data.frame(cluster$centers), 
    aes(
      x=edad_sind, 
      y = delito_com), 
    color = "black", 
    size=4, shape=17)+
  labs(title = "Delito cometido vs Edad del sindicado")+
  theme_minimal()
  

```

### Menores de edad sindicados, datos de hurtos y homicidios
```{r}
# Preparación del data set
sdAgraviados23 <- ddAgraviados_2023

# Filtros en filas
sdAgraviados23 <- sdAgraviados23 %>%
  filter(delito_com != 901) %>%
  filter(edad_agrav != -99) %>%
  filter(delito_com >= 175, delito_com <=185) %>%
  filter(edad_agrav <= 18)

# Selección de columnas para el análisis
sdAgraviados23 <- sdAgraviados23 %>%
  select(
    delito_com, 
    edad_agrav, depto_ocu_hecho,
    mupio_ocu_hecho,est_conyugal
  ) 

  
# Eliminación de valores NA
sdAgraviados23 <- sapply(sdAgraviados23, function(rr) replace(rr, is.na(rr), -1))
sdAgraviados23 <- as.data.frame(sdAgraviados23)


# Ejecución del algoritmo
cluster <- kmeans(sdAgraviados23, centers = 4)

# Graficar centroides
ggplot(
  sdAgraviados23, 
  aes(
    x = delito_com, 
    y = edad_agrav, 
    color = as.factor(cluster$cluster)))+
  geom_point()+
  geom_point(
    data = as.data.frame(cluster$centers), 
    aes(
      x=delito_com, 
      y = edad_agrav), 
    color = "black", 
    size=4, shape=17)+
  labs(title = "Delito vs Edad del agraviado")+
  theme_minimal()
  
```



## Sindicados adulto mayor, delitos de hurto y homicidios
```{r}

# Preparación del data set
sdSindicados23 <- ddSindicados_2023

# Filtros en filas
sdSindicados23 <- sdSindicados23 %>%
  filter(delito_com != 901) %>%
  filter(edad_sind != -99, edad_sind>= 60) %>%
  filter(delito_com >= 175, delito_com <= 190)

# Selección de columnas para el análisis
sdSindicados23 <- sdSindicados23 %>%
  select(dia_sem_hecho, delito_com, edad_sind, depto_ocu_hecho) 

  
# Eliminación de valores NA
sdSindicados23 <- sapply(sdSindicados23, function(rr) replace(rr, is.na(rr), -1))
sdSindicados23 <- as.data.frame(sdSindicados23)


# Ejecución del algoritmo
cluster <- kmeans(sdSindicados23, centers = 4)

# Graficar centroides
ggplot(
  sdSindicados23, 
  aes(
    x = edad_sind, 
    y = delito_com, 
    color = as.factor(cluster$cluster)))+
  geom_point()+
  geom_point(
    data = as.data.frame(cluster$centers), 
    aes(
      x=edad_sind, 
      y = delito_com), 
    color = "black", 
    size=4, shape=17)+
  labs(title = "Delito cometido vs Edad del sindicado")+
  theme_minimal()
  

```


## Sindicados adulto mayor, delitos de hurto
```{r}

# Preparación del data set
sdSindicados23 <- ddSindicados_2023

# Filtros en filas
sdSindicados23 <- sdSindicados23 %>%
  filter(delito_com != 901) %>%
  filter(edad_sind != -99, edad_sind>= 60) %>%
  filter(delito_com >= 183, delito_com <= 190)

# Selección de columnas para el análisis
sdSindicados23 <- sdSindicados23 %>%
  select(dia_sem_hecho, delito_com, edad_sind, depto_ocu_hecho) 

  
# Eliminación de valores NA
sdSindicados23 <- sapply(sdSindicados23, function(rr) replace(rr, is.na(rr), -1))
sdSindicados23 <- as.data.frame(sdSindicados23)


# Ejecución del algoritmo
cluster <- kmeans(sdSindicados23, centers = 3)

# Graficar centroides
ggplot(
  sdSindicados23, 
  aes(
    x = depto_ocu_hecho, 
    y = delito_com, 
    color = as.factor(cluster$cluster)))+
  geom_point()+
  geom_point(
    data = as.data.frame(cluster$centers), 
    aes(
      x=depto_ocu_hecho, 
      y = delito_com), 
    color = "black", 
    size=4, shape=17)+
  labs(title = "Delito cometido vs Departamento en el que ocurre")+
  theme_minimal()
  

```








